【裁判字號】    91,重上更(三),200
【裁判日期】    920423
【裁判案由】    殺人等
【裁判全文】
臺灣高等法院臺中分院刑事判決              九十一年度重上更(三)字第二○○號
    上  訴  人
    即  被  告  丙○○
    選任辯護人  甲○○
    上  訴  人
    即  被  告  庚○○
    右  一  人
    指定辯護人  本院公設辯護人  王金陵
右上訴人等因殺人案件，不服臺灣南投地方法院中華民國八十八年八月二十一日第一
審判決（民國八十七年度重訴字第一四號，起訴案號：臺灣南投地方法院檢察署民國
八十七年度偵字第三四○一號），提起上訴，經判決後，由最高法院第三次發回更審
，本院判決如左：
    主    文
原判決撤銷。
丙○○共同殺人，累犯，處有期徒刑拾捌年，褫奪公權捌年。
庚○○共同殺人，處有期徒刑拾伍年，褫奪公權陸年。
    事    實
一、丙○○曾（綽號新城芳）於民國（下同）七十七年間因殺人未遂案件，經本院判
    處有期徒五年六月，嗣減刑為有期徒刑二年九月，於八十二年三月八日假釋期滿
    未經撤銷執行完畢。緣庚○○因未經許可，無故持有管制之手槍、子彈，經南投
    縣警察局竹山分局報請偵辦，因屢傳未到，由台灣南投地方法院檢察署於八十六
    年一月二十五日（起訴書誤為八十六年二月間）發布通緝，丙○○因於八十六年
    二月初農曆過年前某日，在南投縣水里鄉某處收受陳順發強劫萬客隆運鈔車所得
    贓款中之新台幣（下同）三百一十萬元（另案經台灣台中地方法院八十六年度訴
    字第一四八九號收受贓物罪有期徒刑六月確定）遭警方追緝，丙○○逃匿一個月
    餘後，於同年三月下旬某日，邀庚○○，及不知情之劉燕林、陳明國及陳仁宇四
    人，一起至南投縣信義鄉草坪頭工寮內躲藏。其中，陳仁宇因畏懼丙○○之兇惡
    態度，復恐丙○○會對其不利，於至工寮之第三日夜間，趁彼等不注意之際，離
    開工寮獨自下山。丙○○、庚○○與劉燕林、陳明國等人，於陳仁宇私自下山後
    ，即轉往同鄉木瓜坑山區工寮內躲藏。迄同年四月上旬某日，丙○○等四人於該
    工寮內飲酒，因陳明國於飲酒時向丙○○表示，要離開回家，丙○○惟恐陳明國
    返家洩漏其行遭警查獲，而不肯同意，遂發生口角，丙○○隨即取出隨身攜帶
    之制式九○手槍（槍枝管制編號：0000000000號）一把，朝站立之陳
    明國左腳小腿射擊子彈一發，致陳明國腳部受傷（丙○○傷害部份未經起訴），
    在旁之劉燕林見狀即以香菸草幫陳明國止血。丙○○見陳明國受槍傷，恐將其送
    醫會暴露行，竟與庚○○另行起意共同基於殺人之犯意聯絡，由丙○○偽稱要
    將陳明國送醫，而命庚○○攜帶制式九二手槍一把（槍枝管制編號：00000
    0000號）含子彈若干顆，一起將陳明國帶出前開工寮，朝深山方向行走，至
    離該工寮約一百餘公尺同鄉木瓜坑山區陳有蘭溪愛國大橋左岸下游約兩公里處之
    溪谷山崖上，命陳明國坐於斷崖旁，丙○○即要庚○○命陳明國跳下去，陳明國
    苦苦哀求，不願跳下去，丙○○即命庚○○扣下板機，擊出子彈一發，擊中陳明
    國（無法確知擊中部位），陳明國中槍後即跌落在與崖壁呈九十度、深約八十公
    尺之溪谷內，致陳明國因槍傷及跌落溪谷頭部碰撞受傷死亡於該溪谷內。丙○○
    、庚○○見殺人目的已達，即走回工寮，陳明國之屍體被溪水沖走而未尋獲。嗣
    丙○○、庚○○二人再轉往南投縣仁愛鄉山區躲藏，而於八十六年四月十九日上
    午五時三十分左右，在南投縣仁愛鄉○○○○道路靜觀段工寮內為警查獲，並扣
    得制式九Ｏ手槍（槍枝管制編號：0000000000號）、制式九二手槍（
    槍枝管制編號：000000000號）各一把、制式子彈六十二顆、彈匣三個
    （丙○○、庚○○未經許可持有制式手槍、子彈部分，業經台灣台中地方法院以
    八十六年度訴字第一四八九號判決罪刑確定在案），經警訊後始查覺上情。
二、案經南投縣警察局集集分局報請台灣南投地方法院檢察署檢察官偵查起訴。
    理    由
一、訊據上訴人即被告（下稱被告）丙○○、庚○○對於與陳明國一同至南投縣信義
    鄉木瓜坑山區工寮躲藏之事固不否認，然均矢口否認有共同殺害陳明國之犯罪事
    實，被告丙○○辯稱：伊並未邀庚○○、劉燕林、陳明國及陳仁宇四人到南投縣
    信義鄉草坪頭工寮躲藏，陳明國與我等至木瓜坑住了九天離開後，劉燕林才來，
    伊並無持手槍射傷陳明國，亦未帶陳明國至山上斷崖旁命庚○○槍殺陳明國等行
    為，伊之所以於警訊中承認有朝陳明國腳部開槍，及帶其至山上均係因遭刑求，
    況陳明國之屍體迄未尋獲；證人劉燕林證述於案發當日，因飲酒於醉臥中聽見伊
    與陳明國吵架，伊開槍擊中陳明國小腿，其以菸草幫他止血後來又睡覺，醒來地
    上血跡已由伊等清洗乾淨等情，但人體血液占重十三分之一，若陳明國坐於床沿
    中槍，則床鋪必會染有血跡，血液會滲入床板，證人劉燕林既證稱未幫忙清理血
    跡，當日酒醉馬上又睡了，則其未眼見清理血跡之經過，其所稱伊等嗣後以清水
    沖刷無非推測之詞，若伊果以槍射擊陳明國，必會血流如注，單憑菸草，而無紙
    張或布摀住傷口並無法稍止血，既無實益，亦不合客觀經驗法則，證人劉燕林和
    陳明國並未碰過面，其因曾向伊借槍借錢不成，心存報復故為誣陷，證詞不足採
    信；證人丁○○證稱因陳明國農曆三月二十三日媽祖生日未回，方以失蹤人口向
    警方報備，八十六年農曆三月二十三日國曆為八十六年四月二十九日，因媽祖生
    日為民間重要信仰，每年固定，丁○○不可能記憶錯誤，可證明陳明國於八十六
    年四月下旬仍有回家探望家人，伊於八十六年四月十九日為警查獲，由時間推斷
    ，不可能殺害陳明國；證人吳德金證稱於辛○○母親去逝曾於八十六年三月二十
    日去拈香碰到陳明國，公訴意旨卻認伊於三月初加害陳明國，時間上亦不符；又
    勘驗殺人現場，由山上狹路通往山谷之道路，既滑又陡，陳明國已被槍擊在先，
    案發日又有下雨坡路滑溜難行，陳明國又如何自行走下案發現場，被害人陳明國
    屍體如被溪水沖走，溪水足以將陳明國屍體浮起沖走，其水量必相當大，而該地
    平日無水，雨量大小及水文紀錄均無，則憑何種證據認定該處足以匯集龐大水流
    ，足以沖動陳明國屍體；同行之陳仁宇未知會伊等已先行離去，警方已知伊等行
    蹤，若伊等人怕陳明國洩露行蹤，豈有再任由劉燕林離去之理等語。被告庚○○
    辯稱：伊於警訊及檢察官偵查中警方借提時遭刑求，始為不實之自白，實際上，
    於八十六年四月十九日遭警方查獲之槍枝，係同年三月底、四月初才在南投縣信
    義鄉自強橋下取得，而起訴書中被害人陳明國遇害之時間係於同年三月上旬，故
    不可能有持手槍殺害被害人之情事，且當時丙○○、劉燕林、陳仁宇及被害人陳
    明國都常各自離開工寮，並無限制被害人自由之情形，伊與被害人陳明國並無仇
    怨，沒有必要殺他，證人劉燕林自始即自願上山，既酒醉睡覺，何以對槍殺經過
    能描述，短短一百公尺何以來回要數個小時，證人劉燕林、陳仁宇既目睹被告拿
    手槍，何以不知槍枝顏色；被害人陳明國之父丁○○於警訊及原審偵審中所述被
    害人陳明國失蹤之時間先後不一，證人即向陳明國購買車牌號碼ＲＪ－一三○二
    號自用箱型車之吳德金證述：係於八十六年三月二十日即證人辛○○之母過世之
    翌日，於陳明國前來拈香時，向陳明國購買汽車，自該日後即未再見到陳明國，
    證人辛○○即證人吳德金之合夥人復證稱：陳明國於八十六年三月二十日將車賣
    予吳德金等語，如被告丙○○惟恐陳明國返家探視，因此洩漏其行蹤遭警查獲，
    而不肯同意，最後竟痛下殺手，然八十六年三月二十日，陳明國當亦與丙○○同
    在山上躲藏，何以能夠下山出售自用箱型汽車予吳德金？另外，被告警訊自白加
    害地點在溪旁一個瀑布上面，然經檢察官及原審法院勘驗結果，現場係一山谷，
    而非溪流，且末發現任何瀑布地形，南投縣信義鄉木瓜坑山谷為一荒溪，並未有
    水流經過，亦為證人陳銘連證述在卷，被告之自白並無事實之佐證，筆錄記載被
    告所述丙○○係對陳明國膝蓋開槍，而劉燕林則稱是看到陳明國左小腿受傷，如
    丙○○確有對陳明國開槍之事，何以陳明國受傷部位不同？而伊及劉燕林均稱，
    陳明國流很多血，惟檢察官及原審法院勘驗結果，在工寮內也未發現血跡，陳明
    國之屍體迄今未能尋獲，生死未卜，而伊自白既有瑕疵，自不能認定有殺人犯行
    等語。
二、經查：
  (一)關於被告等對於其等於警訊及偵查之自白作刑求之抗辯，應先予調查說明。本院
    前審審理時傳訊證人即警員李銘龍、陳建民、賴新壁，其中證人李銘龍證稱：被
    告庚○○警訊筆錄，係據其陳述所寫，並無強暴脅迫之情事，另在台灣南投看守
    所所制作之筆錄內容，亦依據其陳述所記載，在南投看守所不可能有強暴脅迫取
    供情形等語（見本院上訴字卷第六十八頁），證人陳建民於結證稱：八十七年七
    月十四日被告庚○○筆錄，及同年八月卅一日被告丙○○筆錄，均係在南投看守
    所制作，不可能有強暴脅迫，同年八月廿九日，借提被告丙○○，係在服務之南
    投縣警察局集集分局刑事組辦公室詢問，沒有打他或矇住其頭部等語（見本院上
    訴字卷第六十九、七十頁），證人賴新壁結證稱：八十七年八月廿九日丙○○筆
    錄係依其陳述而制作，無強暴脅迫刑求等語（見本院上訴字卷第一○二頁），均
    證未對被告等施以刑求。雖然證人黃俊傑於本院前審證稱：伊與丙○○一同借提
    至集集分局刑事組，丙○○被矇住頭部，吹冷氣，拳打足踢，被告丙○○於制作
    筆錄前有被拳打腳踢，於制作筆錄時則沒有等情（見本院上訴字卷第一０三頁）
    ，然而，被告丙○○於原審僅泛稱被刑求（見原審卷第一一０頁反面），均未具
    體指出如何被刑求，迨本院前審審理時始陳述之，並舉黃俊傑為證，其真實性已
    有可疑，參以被告丙○○於八十七年九月八日經警借提還台灣南投地方法院檢察
    署由檢察官訊問時亦稱：未被刑求（見偵查卷第二一六頁）。另經本院前審勘驗
    警訊錄影帶，亦未發現有刑求情事，載明於勘驗筆錄（見本院更一審卷第八○頁
    ）。被告等所辯其等二人警訊自白係遭警刑求均係嗣後畏罪企圖推卸之藉口，證
    人黃俊傑所證被告丙○○有被拳打腳踢，亦屬嗣後故為迴護之詞，均難採信，被
    告庚○○上開警訊、檢察官偵查中之自白既與證人劉燕林之證述情節大致相符（
    詳如后述），自堪採信，合先敘明。
  (二)被告丙○○、庚○○右揭殺人事實，據證人劉燕林於警訊時證稱：「我與丙○○
    、陳明國、庚○○在山區住在一工寮，有一天晚上伊等照例喝酒，因不勝酒力．
    ．．不久我有聽到槍聲，我起床時看到陳明國腳小腿受傷．．．當時丙○○說要
    帶陳明國就醫，我拿香煙為陳明國止血．．．回來後丙○○叫我起床，並告知我
    陳明國跑了，當時一連幾天都在下雨．．．陳仁宇在案發前已先下山，當時丙○
    ○身邊有兩把手槍，一支自己帶，另一支手槍是庚○○帶，何人帶何支我不清楚
    」等語（見偵查卷第二十至二十二頁），其於檢察官偵查中證稱：「我當天因為
    酒醉在睡覺，聽到他們二人在吵架，突然碰一聲，陳明國坐在床旁，腳在流血，
    我就拿煙草幫陳明國止血，丙○○手上拿一把槍．．．陳明國腳一跛一跛，庚○
    ○有扶他．．．丙○○就跟他們出去」等語（見偵查卷第一八四、一八五頁），
    又於原審證稱：「在山上住幾天不記得，這段期間我有下山三、四次買菜，均在
    山上喝酒，陳仁宇下山後我等即換到其他地方，陳明國有一天說要下山和丙○○
    吵架，丙○○開槍打陳明國腳，丙○○、庚○○說要將陳明國送醫．．．他們說
    陳明國偷跑了，因為水很大所以沒聽到槍聲」等語（見原審卷第六十四頁反面）
    ，又於本院前審證述：「丙○○確有持槍射陳明國腳部，那隻腳伊不清楚，我以
    煙草替他止血，屋中有血跡，我因喝酒頭昏昏的，丙○○與庚○○說要帶陳明國
    去醫院，我很累就睡了，起來後就無血跡，他們說陳明國跑了」等語（見本院更
    一審卷第四十七頁），前後歷次作證，均證述被告丙○○確有在工寮內持槍擊傷
    被害人陳明國于移。參以證人陳仁宇於警訊時證稱：「丙○○的老大作風，酒後
    經常罵我及陳明國，並持槍飛舞，我很怕被他殺掉，所以才逃跑，陳明國失蹤那
    麼久有可能被丙○○殺掉」等語（見偵查卷第二十七、二十八頁），其於檢察官
    偵查中證稱：「我在山上住了二個晚上，第三個晚上就跑下來，丙○○很兇喝酒
    罵人」等語（見偵查卷第一八九頁），亦證稱被告丙○○酒後常責罵被害人陳明
    國。而且，被告庚○○於警訊時自白稱：「我與丙○○、陳明國等人在山區工寮
    喝酒喝到早上，陳明國說他想回家，丙○○．．．不讓陳明國離去，雙方起口角
    ，丙○○便拿九Ｏ手槍朝陳明國的左腿開了一槍．．．但他（指被告丙○○）說
    要將陳明國送醫，那去自首算了．．．丙○○叫我將陳明國帶出工寮，往山區走
    ．．．老大丙○○向我說，你叫陳明國如要回家就跳下去好了．．．陳明國忽然
    轉身雙手欲搶我之槍．．．陳明國便摔下溪谷，人也不見了，我與丙○○認為陳
    明國不可能爬上來，於是我倆才走回該工寮．．．我曾與丙○○前往祭拜．．．
    陳仁宇在我等住在信義區草坪頭工寮時就逃下山，後來我等轉到木瓜坑工寮時只
    有我與丙○○、陳明國及阿林仔四人．．．阿林即劉燕林，陳明國被丙○○槍殺
    時他確實目睹一切．．．丙○○將陳明國帶到山上時是有意讓他死．．．照片上
    所照右邊那支是九二手槍，正是我當時所拿之手槍，丙○○則是拿照片所示左邊
    那支九Ｏ手槍，我平常稱丙○○老大，一切均聽命於他」等語（見偵查卷第五頁
    反面至第十一頁），被告庚○○並帶同警察至該工寮及指認陳明國陳屍地點，有
    卷附照片多幀可按（見偵查卷第十三、十七、十八頁），其於檢察官偵查中亦自
    白供稱：「當時我在工寮外，聽到槍聲，就進去看，看到陳明國按著膝蓋流血，
    ‧‧當時丙○○與陳明國大聲吵後就聽到槍聲，陳明國當時想回家，丙○○怕他
    回去後通風報信，所以不同意，因之前陳仁宇跑回去有被烏日分局抓去作筆錄，
    丙○○怕再發生此事，工寮與槍殺陳明國處距離約一百多公尺，陳明國自己走過
    去的，伊原明扶他，但丙○○怕他搶槍，叫伊不要扶，伊與丙○○頭七前往祭拜
    時未看到陳明國屍体，是聽丙○○指揮犯案」等語（見偵查卷第一九二至一九四
    頁）。況且，被告丙○○於警訊中亦曾自白稱：「我與陳明國酒後發生口角，才
    開槍射擊，我是朝地上射擊，不知道是否打到陳明國，但庚○○告訴我，射到陳
    明國之腳，劉燕林在場，庚○○告訴我說陳明國已死亡，我確定陳明國已死亡，
    庚○○曾邀我一同上山在陳明國死亡之山溝燒紙錢、衣服給陳明國」等語（見偵
    查卷第一六六至一七三頁），並指認照片上之槍擊地點及陳明國死亡處暨燒紙錢
    處，有有照片多幀在卷可據（見偵查卷第一九八至二０三頁），是以，被告丙○
    ○、庚○○上揭自白情節，核與證人劉燕林、陳仁宇證述情節大致符合，堪採為
    認定其等有殺害陳明國之證據。
  (三)被告丙○○酒後因不滿被害人陳明國欲離開下山與被害人陳明國發生爭執，遂持
    制式九○手槍向被害人陳明國之左腳射擊子彈一發，致被害人陳明國受傷，雖被
    告庚○○警訊供稱被害人陳明國膝蓋受傷；與證人劉燕林證述係左腳小腿受傷不
    合，然證人劉燕林既有以菸草替被害人陳明國止血，被害人陳明國嗣後且能行至
    一百多公尺外之山崖上，受傷部位應係左腳小腿。又被告丙○○偽稱要將被害人
    陳明國送醫，命被告庚○○攜帶九二手槍一支（含子彈若干發），共同將被害人
    陳明國帶至離工工寮一百多公尺外之山崖上，並命其坐斷崖旁，致被害人陳明國
    跌落與崖壁呈九十度，深約八十公尺之溪谷內死亡，雖二人就被害人陳明國何以
    跌落溪谷死亡前開警訊中說詞不同，互相推諉，被告丙○○稱供稱：「庚○○何
    以要帶陳明國走出工寮我不知道，我聽到槍聲二聲，庚○○告訴我陳明國已被其
    槍擊死亡」等語，而被告庚○○則供稱：「我聽命丙○○，丙○○於帶陳明國上
    山時即有意殺死陳明國，陳明國係跟我搶槍，我才誤開槍，有沒有打到陳明國不
    知道」等語，其於承辦檢察官囑託台灣台東地方法院檢察署檢察官訊問時則改稱
    ：「我當時跌倒才誤扣板機，子彈向後飛，沒有打到陳明國」等語（以上見偵查
    卷第六頁及反面、第一六七頁反面、第一九二頁反面），其等二人供情節並不相
    符。當時之情形，一同上山區躲藏之五人當中，陳仁宇因畏懼被告丙○○之兇惡
    態度而先行下山離去，在工寮內目擊害人陳明國被槍傷之劉燕林又未跟隨在場，
    徒有被害人陳明國與被告丙○○、庚○○三人而已，被告丙○○、庚○○二人供
    詞出入頗大而有隱瞞。按認定犯罪事實所憑之證據，並不以直接證據為限，即綜
    合各種間接證據，本於推理作用，為認定犯罪事實之基礎，如無違背一般經驗法
    則，尚非法所不許（最高法院四十四年臺上字第七Ｏ二號判例參照），本件固無
    目擊被告等二人持槍殺害被害人陳明國之直接證據，然而，參酌被告丙○○於槍
    傷被害人陳明國左腳小腿後，偽稱要將被害人送醫，命被告庚○○攜帶九二手槍
    一支（含子彈若干發），共同將被害人陳明國帶至離工寮一百多公尺外之山崖上
    ，並命其坐斷崖旁，被告庚○○對於持槍射擊崖邊之被害人陳明國既承認無訛，
    顯見其係奉被告丙○○之命持槍射殺被害人陳明國甚明，所辯解被害人陳明國對
    其搶，槍跌倒後才誤扣板機云云，又被告丙○○既然帶同被告庚○○及被害人陳
    明國至崖邊，豈有不知被告庚○○持槍擊被害人陳明國之理，所辯其僅聽到槍聲
    ，由被告庚○○告知被害人陳明國已死亡云云，均飾詞狡辯之詞，顯然為圖卸各
    自刑責而避重就輕，均非可採信。再者，該現場地勢，經原審勘驗現場結果，該
    溪谷位於由工寮往山上之狹路旁，並非往山下之道路旁，前往該處，必須經過崎
    嶇且平滑之岩石路面，載明於原審勘驗筆錄，並有現場照片可稽（見原審卷第七
    十七至八十三頁），因此，苟被告等二人有將被害人陳明國送醫之意，豈會到此
    地點，足徵被告等二人於步出工寮之際，即有殺害被害人陳明國之犯意。被害人
    陳明國既不願自己跳下而懇求被告丙○○，被告丙○○不同意，被害人陳明國且
    係坐在斷崖旁，腳左小腿又受傷，如何搶槍，又何以會跌落溪谷中，堪認被害人
    陳明國係遭被告丙○○命被告庚○○開槍射擊後方跌落山崖因槍傷併趺落碰撞傷
    死亡；該溪谷均為岩石或碎石陡坡，溪谷下方有一陡峻、坡度呈九十度之斷崖，
    常人下去後欲上來，均感困難，況被害人陳明國已受槍有傷在身，斷無爬上來之
    可能，此可參台灣台中地方法院檢察署檢察官履勘現場，製有勘驗筆附卷可憑（
    見偵查卷第二四六頁）。又被告庚○○平日均聽命於被告丙○○，並稱呼被告丙
    ○○「老大」，倘被告丙○○未授意，被告庚○○豈敢擅自射殺被害人陳明國，
    被告等二人有共同殺人之犯意聯絡及行為分擔，依上述說明，事證已屬明確，尚
    難以被告等二人事後就被害人陳明國如何跌落溪谷所為供述不一即為渠等有利之
    認定，被告庚○○所辯，與被害人陳明國無仇不會無故殺害被害人等語，自不足
    取。
  (四)證人即向被害人陳明國購買車牌號碼ＲＪ－一三○二號自用箱型車之吳德金，於
    原審法院審理時亦證稱：係於八十六年三月二十日即證人辛○○之母過世之翌日
    ，於被害人陳明國前來拈香時，向被害人陳明國購買汽車，自該日後即未再見到
    被害人陳明國等語（見原審卷第一二八頁），其於本院前審訊問時亦證稱：於八
    十六年三月廿日向被害人陳明國購買汽車等語（見本院上訴字卷第七十頁），再
    參以證人辛○○即證人吳德金之合夥人於原審亦證稱：「被害人陳明國於八十六
    年三月二十日將車賣予吳德金，當時已將該車之車主聯交付我，之後二、三個月
    被害人陳明國都未來辦理過戶，我於同年六月間就先到信義分局備案，再持原本
    即置於該車內之被害人身分證、印章與車主聯，到監理站代吳德金辦理過戶予吳
    德金之妻張麗燕」等語（見原審卷第一二八頁反面、第一二九頁），其等均證述
    於八十六年三月二十日之後，即未再見到被害人陳明國，之前賣車手續均由他人
    代辦。另被害人陳明國之父即告訴人丁○○先後於警訊及檢察官偵查中指稱：被
    害人陳明國外出均會與家裡聯絡，約於八十六年三月下旬後、四月初，被害人即
    未再與家裡聯絡，所以相信他已死亡等語，並有失蹤人口作業－身份證字號集中
    查詢報表附卷可稽（以上見偵查卷第二四九頁反面；他字第一三八號偵查卷第十
    、第十一頁），告訴人丁○○於原審八十八年三月三日訊問時證稱：被害人陳明
    國過年前後有在家，於八十六年農曆三月二十三日（即國曆四月二十九日）就無
    音訊，至於何時失不清楚，到目前為止乃無音訊等語（見原審卷第六十二頁）
    ，又於本院本審九十二年二月七日調查時亦仍未陳稱有被害人陳明國之音訊（見
    本院本審卷第七十五頁），是以告訴人丁○○先後之證述，就日期之陳述雖有不
    一，但所述被害人陳明國失未與家人聯絡則一致；且就其證述可知被害人雖於
    八十六年農曆三月二十三日前即未與家人聯絡，然並未肯定其失，於八十六年
    農曆三月二十三日媽祖生日亦未回才肯定其失，依上開證人吳德金、辛○○及
    告訴人丁○○之證述堪認被害人於八十六年三月二十日以後即告失蹤，公訴人認
    被害人陳明國係八十六年三月上旬某日，為被槍射殺跌落溪谷內之日期尚有未洽
    。被告丙○○所辯：被害人陳明國於四月下旬尚有與家人聯絡等情，亦不足採。
    又同夥平時下山買菜及親友死亡前往拈香等短暫之離開，與表示要下山離去之意
    義究不相同，此從被告丙○○酒後聞被害人陳明國表示要離開，即持槍射擊可知
    ，被告等所辯未限制被害人行動自由，若怕被害人洩露行亦不會放過證人劉燕
    林同不足採。又被告丙○○於本院前審之選任辯護人於本院前審具狀辯護稱：被
    害人陳明國於八十六年六、七月間，猶至戊○○、己○○處借款云云，請求訊問
    證人戊○○、己○○（見本院上訴字卷第五十頁反面、第五十一頁），本院前審
    傳喚該二人到庭作證二次未到（見同上卷第六十六頁、第一００頁），經本院本
    審再按址傳喚仍未到庭（見本院本審卷第四十頁），又經台中市北屯區戶政事務
    所九十一年十二月二十日中市北屯戶字第九一０九五三０號函復本院：該傳喚人
    之地址並無戊○○、己○○設籍資料等語（見本院本審卷第五十四頁），可見被
    告前審選任辯護人此部分之辯護，並無實證可佐證為真實，此部分之調查已窮，
    非可據為有利被告等之認定。
  (五)被害人陳明國跌落之溪谷，係岩石或碎石陡坡，斷崖與溪谷呈九十度，常人下去
    後欲上來，即感困難，況被害人陳明國已有傷在身，被害人陳明國因槍傷並跌落
    溪谷頭部碰撞受傷死亡如上述，雖被害人陳明國之屍體，經南投縣警察局集集分
    局派員多次前往搜尋，迄本院本審調查時，均未尋獲，有該分局九十一年十月二
    十七日投集警刑字第０九一００一二九六二號函復本院可佐（見本院本審卷第五
    十一頁）。然而，案發現場溪床岩石上有遭溪水沖刷之明顯痕跡，且溪谷旁之竹
    林，亦有遭雨水沖刷而傾倒、滑落之竹木、土塊，有上述檢察官及原審勘驗筆錄
    及現場照片在卷足憑。參酌以台灣中央山脈地勢陡峭，山區散佈之小型溪流多屬
    荒溪型溪流，乾季或天候晴朗時溪水常微小或無溪水，遇雨則匯集雨水，溪水常
    形成急流，而上開溪谷位於南投縣信義鄉木瓜坑山區，鄰近中央山脈，地勢陡峻
    ，依卷附交通部中央氣象局日月潭氣象站八十九年八月二十一日潭象參字第八九
    九Ｏ五六函記載因該木瓜山區無氣象站故無法提供降雨資料，僅提供日月潭地區
    之降雨資料，依檢附資料顯示日月潭地區八十六年（公元一九九七）四月三、四
    、五、六、九、十、十三、十四、十五、十六等日均有下雨（見本院更一審卷第
    三十頁、第三十一頁），又參酌四月上旬係清明前後時值雨季，證人劉燕林於上
    開警訊及原審亦證稱：案發時一連幾天都在下雨，當時因為水聲太大沒有聽見被
    告庚○○開槍之聲音等語（見偵查卷第二一頁；原審卷第六十五頁）。雖交通部
    中央氣象局日月潭氣象站九十一年三月二十日潭象字第（九一）四Ｃ０００一八
    號函復本院其日月潭氣象站與信義鄉木瓜山區○○段距離，約三、四十公里，對
    兩地地理條件、水文狀況等資料比較缺少無法提供；本站所提供八十六年四月份
    雨量表均未達豪大雨標準等情（見本院更二審卷第六十三頁、第六十四頁）。另
    經經濟部水利署第四河川局九十一年四月十六日水四規字第○九一五○○二三六
    三○號函復本院：經查木瓜坑山區溪谷位於陳友蘭溪愛國大橋左岸小游約兩公里
    處，該溪谷並未設置自記水位觀測站，實難從日降雨量研判八十六年四月間溪水
    有否暴漲等語（見本院更二審卷第七十頁），惟依其檢附轄區愛國大橋水位站及
    內茅埔雨量站八十六年四月份之水位及雨量資料兩份，觀之八十六年四月十一至
    同月二十日期間內最高水位四月十七日為四七五‧三三公尺；最低水位四有十三
    日四七五‧○七公尺，高低相差三三公分；另同年四月陳有蘭溪茅埔雨量站記錄
    普通雨量五、九、十、十四、十五、十七、十八等日及自記雨量五、八、九、十
    、十四、十五、十七、十八等日均有下雨記錄（見本院更二審卷第七十一至七十
    二頁），又南投縣政府九十一年五月三日府農林字第○九○○六七七一八○號函
    復：南投縣信義鄉木瓜山區陳有蘭溪谷近年來並未聽聞有台灣黑熊啃食人類屍體
    或啃咬支解屍體後拖至森林隱密處之紀錄等情（見本院更二審卷第九十－一頁）
    ，因此，依前開雨量紀錄，雖不能積極證明，該溪谷於事後當因降雨而溪水暴漲
    ，但因降雨形成急流致被害人陳明國之屍體遭溪水沖失無訛，被告庚○○所稱：
    前往祭拜時未看到被害人屍体之情節，尚可採信；被告丙○○所稱：祭拜時有看
    到被害人屍体變白色等情，則與客觀事實不合，據上亦難以未查獲被害人陳明國
    屍体即遽為有利被告之認定，被告等二人等為辯解，該溪谷無大水可沖走被害人
    之屍體，未查獲被害人屍体，不能證明被害人陳明國死亡各等語，同屬不足採。
    至於證人陳銘連於本院前審證稱：該溪谷不大，平常無水，如係雨季則有水等語
    （見本院上訴字卷第七十頁），與上開被告庚○○警訊、檢察官偵查自白及證人
    劉燕林所證暨勘驗筆錄記載不合，亦不能據為有利被告等二人之認定。
  (六)扣案之制式九０手槍、制式九二手槍各一把（含彈匣三個），及該等槍枝所使用
    之子彈六十二顆，經送請內政部警政署刑事警察局鑑定結果，認手槍其一係制式
    九Ｏ手槍，槍枝管制編號0000000000，為瑞士製INDUSTRIAL TECH－
    NOLOGY&MACHINES（I.T.M）廠制式口徑九MM半自動手槍，槍管內具六條右旋來復
    線，槍號為ＣＨ一○○五三五，機械性能良好，認具殺傷力，另一係制式九二手
   槍，槍枝管制編號0000000000，為美制BERETTA廠制式口徑九MM 半自
    動手槍，槍管內具六條右旋來復線，槍號為Ｄ九五三○四Ｚ，機械性能良好，認
    具殺傷力；制式子彈六十二顆，認均係口徑九MM制式半自動手槍子彈，均具有殺
    傷力，有內政部警政署刑事警察局（下稱刑事警察局）八十六年五月一日刑鑑字
    第二七三二五號鑑驗通知書影本一紙附卷可憑（見本院本審調閱台灣台中地方法
    院檢察署八十六年度偵字第八九八二號偵查卷第一五０頁）。綜上所述，本件事
    證明確，被告等二人所辯顯係脫卸之詞，均不足採，犯行均堪認定。被告等選任
    辯護請求本院本審再就木瓜區山區工寮木床之床沿及床板調查有無被害人陳明國
    之血跡及反應，並函詢刑事警察局可否以ＤＮＡ法比對血跡之身分云云，惟查被
    告丙○○係在工寮內持其攜帶之制式九○制式手槍朝站立之被害人陳明國左腳小
    腿射擊子彈一顆，致該左腳小腿受傷，當時被害人陳明國並非坐在床內，且應不
    致工寮木床之床沿及床板遺留有血跡，且案發當時，證人劉燕林僅以香菸草幫被
    害人陳明國止血，並無注意現場何處留有血跡及清理遺留於該工寮內之血跡，迭
    據證人劉燕林證述在卷，且案發日係八十六年四月上旬某日，距至現在已有七年
    餘，已無法採集現場所遺留之血跡，再作化驗。又被告丙○○之選任辯護人於本
    院本審請求傳喚證人即木瓜坑山區工寮主人辛○○查證工寮內陳設之木板床板及
    床沿木架於八十六年三月後有無更換？據證人辛○○於本院本審證稱：伊前前次
    至工寮係於八十五、六年賀伯颱風之前，木板床尚在，沒有血跡等語（見本院本
    審卷第八十九、九十頁），其所供述情節亦無從據為有利被告等之認定。
二、核被告等二人所為，均係犯刑法第二百七十一條第一項之殺人罪。被告等二人彼
    此間，有犯意聯絡及行為分擔，皆為共同正犯。被告丙○○曾於七十七年間因殺
    人未遂案件，經本院判處有期徒五年六月，嗣減刑為有期徒刑二年九月，於八十
    二年三月八日假釋期滿未經撤銷執行完畢，有本院被告全國前案紀錄表一份在卷
    可按，五年以內再犯本件有期徒刑以上之罪，為累犯，應依刑法第四十七條之規
    定就有期徒刑部分加重其刑（法定本刑中之死刑、無期徒刑部分，依法不得加重
    ）。原審就被告等行為予以論罪科刑，固非無見，惟查：參酌前揭證人吳德金、
    辛○○及被害人陳明國之父丁○○之前揭各證言，被告丙○○係於八十六年三月
 下旬某日，邀庚○○、劉燕林、陳明國及陳仁宇四人，至南投縣信義鄉草坪頭工
    寮內躲藏，原審判決誤為八十六年二月下旬某日，尚有欠洽；按無故持有槍、彈
    罪為繼續犯，一經持有，犯罪即告成立，其嗣後之繼續持有，乃行為之繼續，而
    非狀態之繼續，於持有繼續中，另持有該手槍、子彈犯他罪，即非自始即意圖以
    持有該手槍、子彈為犯他罪之方法，自不能論以牽連犯，而應依數罪併罰規定處
    理，經查被告等係先持有右開槍、彈後，嗣後始另行起意，持以犯本案，與殺人
    罪間顯無方法結果之牽連關係，分論併罰，且該未經許可無故持有手槍、子彈罪
    部分，業經另案原審法院八十六年度訴字第一四八九號判處罪刑確定，經本院調
    閱該案卷宗核對無訛，公訴人就此部分，亦未予起訴，原判決依牽連犯論處，尚
    有未洽。被告等二人上訴飾詞否認犯罪，執前開辯解否認有殺人行為而指摘原判
    決不當，雖無理由，然原判決既有上開述可議之處，自應由本院將其撤銷改判。
    審酌被告丙○○係因被害人欲離開恐洩露其行，即先持手槍射其腳部，嗣又命
    被告庚○○持手槍共同將被害人陳明國帶至山崖將之槍擊致被害人跌落溪谷因槍
    傷並跌落摔傷死亡，咸由被告丙○○發令，被告庚○○於警訊、偵查中自白不諱
    ，被告丙○○則始終否認殺人犯行，無悔意等一切情狀，檢察官起訴書請求對被
    告丙○○量處死刑，對被告庚○○量處無期徒刑，尚嫌過重，爰仍分別量處如主
    文第二、三項所示之刑。又本院依被告等犯罪之性質，認為有褫奪公權之必要，
    依法均宣告褫奪公權如主文第二、三項所示。被告等未經許可持有扣案手槍子彈
    ，既經判決確定如上述，該判決已將手槍、子彈宣告沒收，並已執行，業經本院
    本審調卷查明，並有被告全國前案紀錄表在卷可憑，爰不另為沒收之諭知。
據上論斷，應依刑事訴訟法第三百六十九條第一項前段，第三百六十四條，第二百九
十九條第一項前段，刑法第二十八條，第二百七十一條第一項，第四十七條，第三十
七條第二項，判決如主文。
本案經檢察官乙○○到庭執行職務。
中      華      民      國    九十二    年      四      月    二十三    日
                                    臺灣高等法院臺中分院刑事第七庭
                                          審判長法  官  林  榮  龍
                                                法  官  黃  日  隆
     法  官  江  錫  麟
右正本證明與原本無異。
如不服本判決應於收受送達後十日內向本院提出上訴書狀，其未敘述上訴之理由者並
得於提起上訴後十日內向本院補提理由書（均須按他造當事人之人數附繕本）。
                                                書記官  陳  振  海
中      華      民      國      九十二   年       四      月   二十四   日
附錄論罪科刑法條：
刑法第二百七十一條第一項：殺人者，處死刑、無期徒刑、或十年以上有期徒刑。
                                                                        Ｉ


司法院資訊處製作；財團法人民間司法改革基金會備份。
